臺灣高等法院臺南分院民事判決　94年度上易字第158號
上　訴　人丙○○（兼－之訴訟代理人）
視同上訴人乙○○○
　　　　　　　　　　　號
　　　　　己○○
被　上訴人　萬泰商業銀行股份有限公司
　　　　　　　　　　　下1、2樓
法定代理人　庚○○
　　　　　　　　　　　下1、2樓
訴訟代理人　甲○○
上列當事人間請求清償借款事件，上訴人對臺灣臺南地方法院於
中華民國94年7月27日所為第一審判決（93年度訴字第845號）提
起上訴，本院（言詞辯論終結期日：94年12月27日）判決如下：
    主      文
上訴駁回。
第二審訴訟費用由上訴人（含視同上訴人）連帶負擔。
    事實及理由
一、【程序事項】：本件原審判決後，雖僅原審共同被告【丙○
    ○】聲明不服而提起上訴，然稽其提起上訴所主張之事由，
    係在爭執其被繼承人【陳閃】為本件借款連帶保證之效力，
    是以【陳閃】之其他繼承人【乙○○○】、【己○○】、【
    戊○○】、【丁○○】雖未聲明不服，依【民法】第275條
    規定，原審共同被告【丙○○】上訴之效力，原應及於【陳
    閃】之其他繼承人【乙○○○】、【己○○】、【戊○○】
    、【丁○○】等人，惟因被上訴人就【陳閃】對本件借款應
    負之連帶保證責任，僅請求其繼承人中之【丙○○】、【乙
    ○○○】及【己○○】負連帶清償責任（參見原審卷第5、1
    27頁；本院卷第138頁），是以上訴人【丙○○】提起本
    件上訴之效力，應僅及於【乙○○○】及【己○○】，此觀
    上訴人【丙○○】〔上訴理由狀〕上訴聲明所載：「駁回
    被上訴人對丙○○、己○○、乙○○○因陳閃之繼承與被繼
    承關係所衍生之連帶保證債務償還之聲請假執行」等語亦明
    （參見本院卷第27 頁），則原審共同被告【戊○○】、【
    丁○○】即非本件上訴人【丙○○】上訴之效力所及，爰
    僅列原審共同被告【乙○○○】、【己○○】為視同上訴人
    。至原審共同被告【丁○○】應負借款人之清償責任與【石
    芬香】及【戊○○】應自負本件借款之連帶保證人責任部分
    ，既非本件上訴人【丙○○】上訴之效力所及，因此，原
    審共同被告【戊○○】、【石芬香】、【丁○○】就本件借
    款應自負之連帶保證及借款責任部分，自難因此併列為視同
    上訴人。是以本院僅能就【陳閃】擔任本件借款連帶保證而
    由上訴人【丙○○】及視同上訴人【乙○○○】、【
    己○○】繼承部分為審理之範圍，合先敘明。
二、【被上訴人主張之事實】：原審共同被告【丁○○】以原審
    共同被告【石芬香】、【戊○○】及訴外人即上訴人等之被
    繼承人【陳閃】為連帶保證人，於民國（下同）87年5月28
    日向被上訴人借款新台幣（下同）160萬元（下稱系爭借款
    ），約定於107年5月28日清償，〈利息〉按年息百分之10.0
    計算，嗣後按被上訴人銀行基本放款利率調整時，自調整日
    起按被上訴人新公告基本放款利率加碼1.4％計付，逾期清
    償時，在六個月以內部分，按上開利率百分之10，逾期超過
    六個月部分，另按上開利率百分之20加計〈違約金〉。詎原
    審共同被告【丁○○】自93年1月28日起，拒不履行繳納本
    息義務，依照《授信約定書》第5條第1項約定，視為全部借
    款已經到期，計尚欠〈本金〉1,398,437元及〈利息〉與〈
    違約金〉未清償，而目前利率為年息百分之8.12，原審共同
    被告【丁○○】應與原審共同被告【石芬香】、【戊○○】
    及訴外人【陳閃】連帶清償上開尚欠之〈本金〉、〈利息〉
    與〈違約金〉。又訴外人即連帶保證人【陳閃】業於91年8
    月18日死亡，上訴人【丙○○】及視同上訴人【乙○○
    ○】、【己○○】為其繼承人，均未拋棄繼承權；爰依〈
    消費借貸〉及〈連帶保證〉與〈繼承〉之法律關係，求為命
    原審共同被告【丁○○】應與原審共同被告【石芬香】、【
    戊○○】及【陳閃】之繼承人即上訴人【丙○○】與視同
    上訴人【乙○○○】、【己○○】連帶應給付1,398,43
    7元及自93年1月28日起至清償日止，按週年利率百分之8.12
    計算之利息，並自93年2月29日起至清償日止，逾期在六個
    月以內部分，按上開利率百分之10，逾期超過六個月部分，
    按上開利率百分之20計算之違約金之判決等語｛原審判命原
    審共同被告應如數連帶給付上開〈本金〉、〈利息〉與〈違
    約金〉，僅【陳閃】之繼承人【丙○○】提起上訴，其上訴
    之效力應及於連帶保證人【陳閃】之其餘繼承人即視同上訴
    人【乙○○○】、【己○○】等2人｝。
三、【上訴人抗辯之事實】：上訴人（含視同上訴人）則以：系
    爭借款《借據》上之印章是否為渠等之被繼承人【陳閃】所
    有伊並不清楚，惟【陳閃】生前目不識丁，且在86年時經醫
    院證明罹患老年癡呆症，是以系爭借款《授信約定書》【陳
    閃】在按捺指印時並無意識能力，即無行為能力，被上訴人
    未查明是否原審共同被告【丁○○】擅用【陳閃】之證件，
    簽立本件《授信約定書》，竟於87年5月底以其為系爭借款
    之連帶保證人，對保手續草率為之，是以被上訴人訴請【陳
    閃】之繼承人應負連帶保證人之責任，並無理由等語，資為
    抗辯。
四、【兩造不爭執之事實】：
（一）原審共同被告【丁○○】以其餘共同被告【石芬香】、【
      戊○○】及訴外人【陳閃】為連帶保證人，於87年5月28
      日向被上訴人借款160萬元，約定於107年5月28日清償，
      〈利息〉按年息百分之10.0計算，嗣後按被上訴人銀行基
      本放款利率調整時，自調整日起按被上訴人新公告基本放
      款利率加碼1.4％計付，逾期清償時，在六個月以內部分
      ，按上開利率百分之10，逾期超過六個月部分，另按上開
      利率百分之20加計〈違約金〉。詎原審共同被告【丁○○
      】自93年1月28日起，拒不履行繳納本息義務，依照渠等
      簽立之《授信約定書》第5條第1項約定，視為全部借款已
      經到期，計尚欠〈本金〉1,398,437元及自93年1月28日起
      之〈利息〉與自93年2月29日起之〈違約金〉未清償，而
      目前利率為年息百分之8.12｛參見原審卷第7-16、36-39
      、106、149頁｝。
（二）訴外人【陳閃】於91年8月18日死亡，其繼承人為【丙○
      ○】（長子）、【乙○○○】（次女）、【己○○】（長
      女）、【戊○○】（夫）、【丁○○】（次子）等五人，
      【丙○○】、【乙○○○】、【己○○】逾【民法】第
      1174 條第1項所定二個月法定期間始聲明拋棄繼承，經法
      院駁回在案，又無聲請限定繼承之情事｛參見原審卷第41
      -46、77、129-130、149頁）。
五、【兩造爭執之事實】：被上訴人主張上訴人【丙○○】與
    視同上訴人【乙○○○】、【己○○】應就原連帶保證
    人【陳閃】連帶保證之系爭借款債務負連帶清償責任等情，
    雖為上訴人（含視同上訴人）所否認，並以前揭各情詞置辯
    ，但查：
（一）按民法上的行為能力係以行為人「健全的意思」為基礎，
      行為人須有決定意思的能力，法律行為始能發生效力。意
      思能力乃可以判斷自己之行為在法律上效果的精神能力，
      此種能力包含正常的認識力與預期力。法律關係是否發生
      效力，以及當事人是否取得權利或負擔義務，原則上以當
      事人之意思為準，故須有完全之意思能力者始有完全之行
      為能力，民法第七十五條規定：「無行為能力人之意思表
      示，無效。雖非無行為能力人，而其意思表示係在無意識
      或精神錯亂中所為者，亦同」，即基於此項前提而設之規
      定。查本件上訴人雖抗辯渠等被繼承人【陳閃】於蓋立系
      爭借款借據時，並無意思能力，該連帶保證契約無效云云
      ，而原審共同被告【丁○○】於原審固具狀載稱：「本案
      之借款合約上連保人陳閃之印信為被告丁○○代刻而用印
      。」等語（參見原審卷第84頁），然原審共同被告【石芬
      香】於原審已明確陳稱：「當天是我先生帶我婆婆（即陳
      閃－下同）過去，因為我婆婆的手會發抖，所以是我先生
      拉我婆婆的手去蓋指印，當時陳閃的印章是真正的，因為
      當時他有住在我那裡，所以那陣子我有看到他的印章確實
      是那顆沒有錯‧‧‧」（參見原審卷第120頁）、「本件
      是丁○○牽著陳閃的手去蓋指印的。」（參見原審卷第
      149頁）等語，足認系爭借款之《授信約定書》上「陳閃
      」之指印確為【陳閃】所按捺，由此足證原審共同被告【
      丁○○】上開書狀所載係其代刻【陳閃】印章云云，應非
      實情，而不足信。
（二）上訴人之被繼承人【陳閃】係於87年5月8日於系爭借款之
      《授信約定書》上按捺指印，有原審卷附該《授信約定書
      》（影本‧參見原審卷第11頁）足憑，上訴人雖以渠等被
      繼承人【陳閃】於按捺指印時並無意識能力，即無行為能
      力等語為辯，然依〈行政院衛生署台南醫院〉｛下稱〈署
      立台南醫院〉｝93年8月20日93南醫歷字第0930004370號
      函載：「‧‧‧二、病患陳閃女士曾於八十六年八月十三
      日至九月二十日，在本院門診共看診三次，當時自述記憶
      力減退，意識清楚、腦波檢查報告正常。三、病患於八十
      七年則為巴金森氏症來就診，仍是有記憶力不佳情形，意
      識尚清楚，‧‧‧」等語（參見原審卷第66頁），可認上
      訴人之被繼承人【陳閃】縱因巴金森氏症於87年間前往〈
      署立台南醫院〉就診，顯非已陷於無意識之狀態中，因此
      ，上訴人於原審提出之〈署立台南醫院〉93年5月4日開立
      之《診斷證明書》（影本‧參見原審卷第40頁）雖載【陳
      閃】於87年6月9日因巴金森氏症前往該院就診，仍非無意
      識或無行為能力之人。何況，【陳閃】係於87年5月8日在
      系爭借款之《授信約定書》按捺指印，已在其於87年6月9
      日因巴金森氏症前往〈署立台南醫院〉就診前，而其於87
      年6月9日因巴金森氏症前往〈署立台南醫院〉就診時既非
      無意識或無行為能力之人，自難認其於87年5月8日在系爭
      借款之《授信約定書》按捺指印時，係在無意識狀態中或
      已為無行為能力之人。是以上訴人雖另以【陳閃】在〈署
      立台南醫院〉就診之病歷主張：87年8月17日、同年8月18
      日及同年8月28日主治醫師【黃英哲】記錄【陳閃】有「
      會迷路」「巴金森氏症」「大腦梗塞」「動脈硬化痴呆症
      」「高血壓」等症狀等語，然其就診日期均在【陳閃】於
      87年5月8日在系爭借款之《授信約定書》上按捺指印之後
      ，並無從因而推證【陳閃】在系爭借款之《授信約定書》
      上按捺指印時，係陷於無意識狀態或無行為能力中，則上
      訴人雖舉阿茲海默症之文獻資料（參見原審卷第94-97頁
      ）或老年性痴呆典型症狀文獻資料（參見本院卷第45-47
      頁）為佐，仍不足推翻〈署立台南醫院〉前開函載上訴人
      之被繼承人【陳閃】於該院就診時之意識清楚狀態，由此
      足以推認上訴人之被繼承人【陳閃】於該《授信約定書》
      按捺指印時之意識仍屬清楚，尚難遽認係無行為能力或無
      意識能力之人。況依原審共同被告【石芬香】於原審陳稱
      ：87年5月8日簽立系爭借款之《授信約定書》時尚有伊及
      【陳閃】之夫即原審共同被告【戊○○】在場（參見原審
      卷第149頁），則若【陳閃】當時係處於無意識狀態中，
      遭原審共同被告【丁○○】牽手在系爭《授信約定書》按
      捺指印，則當時意識清楚之原審共同被告【戊○○】以其
      名義同時簽立之《授信約定書》時，何以對此影響本身配
      偶【陳閃】權益重大之事項，未當場表示反對，而聽憑原
      審共同被告【丁○○】牽著【陳閃】之手按捺指印，訂立
      系爭約定事項？實與常情有違。足徵【陳閃】在系爭《授
      信約定書》上按捺指印並非在無意思能力之狀態為之，其
      同意該《授信約定書》上所約定之條款，亦即同意為本件
      借款之連帶保證人應可認定｛系爭《授信約定書》第1條
      參照｝。再者，本件借款之承辦人【解嘉承】及當時之授
      信副理【蔡家駿】雖因時隔太久，對【陳閃】簽立系爭《
      授信約定書》當時之精神狀態不復記憶，惟其分別證稱：
      「我們會拿契約書給（不識字之）借款人看，如果看不懂
      我們會要求旁人翻譯給他聽，最後在簽名之前我們還會問
      他是否有不清楚，需要告知的嗎？」（參見原審卷第172-
      173頁）及「我可以確定我們都有確實核對貸款人（保證
      人）之精神狀態，都是沒有問題。」（參見原審卷第161
      頁）等語，亦可佐證被上訴人就系爭借款之對保手續嚴謹
      ，並無上訴人所辯草率對保之情事。【陳閃】既未表示反
      對，並同意由原審共同被告【丁○○】牽其手於系爭借款
      之《授信約定書》上按捺指印，自有負連帶保證責任之意
      思，揆諸上開說明及【民法】第75條之規定，自難謂其在
      該《授信約定書》上按捺指印，係無效之法律行為。是以
      上訴人以渠等被繼承人【陳閃】在系爭借款之《授信約定
      書》上按捺指印時並無意識能力，即無行為能力，其意思
      表示無效等語，而抗辯【陳閃】不負系爭借款之連帶保證
      人責任云云，並無可取。
（三）依原審共同被告即主債務人【丁○○】於87年5月28日向
      被上訴人借用系爭款項所書立並由【陳閃】、【戊○○】
      及【石芬香】擔任連帶保證人之《借據》（影本‧參見原
      審卷第7頁）第3款第3目關於還本付息之約定：「自借款
      日起，按借款餘額每一個月繳息壹次，第壹次繳息日為民
      國87年6月28日，本金自借款日起每一個月壹期，分240期
      平均攤還，第壹期本金攤還日為民國87年6月28日。」另
      依上訴人之被繼承人【陳閃】簽立之系爭借款之《授信約
      定書》第5條第1項第1款約定，立約人對被上訴人所負之
      任何一宗債務不依約清償本金時，無須被上訴人事先通知
      或催告，即得視為借款全部到期。又保證債務之所謂連帶
      ，係指保證人與主債務人負同一債務，對於債權人各負全
      部給付之責任者而言，此就民法第二百七十二條第一項規
      定連帶債務之文義參照觀之甚明（最高法院45年台上字第
      1426號判例參照）。查系爭借款之主債務人【丁○○】既
      自93年1月28日起，不履行繳納本息義務，則被上訴人主
      張依系爭《授信約定書》第5條第1項第1款約定，視為系
      爭借款全部到期，並請求主債務人與其他連帶保證人償還
      尚欠之〈本金〉1,398,437元及〈利息〉與〈違約金〉，
      自無不合。上訴人既為原連帶保證人【陳閃】之繼承人，
      而繼承人自繼承開始時，即承受被繼承人財產上之一切權
      利義務，並對被繼承人之債務，負連帶責任，為【民法】
      第1148條前段及第1153條第1項所明定。從而，被上訴人
      以上訴人等三人係原連帶保證人【陳閃】之繼承人，而請
      求上訴人應與主債務人【丁○○】及其餘連帶保證人【石
      芬香】與【戊○○】連帶清償前開尚欠之〈本金〉1,398,
      437元及〈利息〉與〈違約金〉，自非無據。
六、綜上所述，上訴人抗辯渠等被繼承人【陳閃】就系爭借款不
    負連帶保證人責任云云，既無可取。而借款人【丁○○】向
    被上訴人借得系爭款額後，既有如前述之〈本金〉及〈利息
    〉與〈違約金〉未清償，而該借款又已視為全部到期，則被
    上訴人以上訴人等三人係原連帶保證人【陳閃】之繼承人，
    而請求上訴人等三人應就渠等被繼承人【陳閃】應負之連帶
    保證責任而連帶與原審共同被告【丁○○】、【石芬香】、
    【戊○○】給付1,398,437元及自93年1月28日起至清償日止
    ，按週年利率百分之8.12計算之利息，並自93年2月29日起
    至清償日止，逾期在六個月以內部分，按上開利率百分之10
    ，逾期超過六個月部分，按上開利率百分之20計算之違約金
    ，洵屬正當，應予准許。原審因而判命上訴人等應與原審共
    同被告【丁○○】、【石芬香】、【戊○○】如數連帶給付
    ，並依被上訴人之聲請，酌定相當之擔保金額宣告假執行，
    核無不合。上訴意旨猶執前詞指摘原判決為不當，而聲明廢
    棄，為無理由，應予駁回。
七、又【民事訴訟法】第466條第1項所定得上訴第三審之利益額
    數，業經〈司法院〉於91年1月29日以（91）院台廳民一字
    第03075號函提高為150萬元，並定於91年2月8日起實施。查
    本件上訴人爭執之訴訟標的金額為1,398,437元，並未逾150
    萬元，則本判決經本院宣示後即告確定（民事訴訟法第463
    條準用第398條第2項前段參照），兩造對本判決均不得提起
    第三審上訴。至兩造其餘攻擊或防禦方法及舉證，均不影響
    本院所為前開論斷，自無再為一一審論之必要；均附此敘明
    。
八、據上論結，本件上訴為無理由，依民事訴訟法第四百四十九
    條第一項、第八十五條第二項，判決如主文。
中　　華　　民　　國　　94　　年　　12　　月　　29　　日
                      民  事  第  五  庭
                           　 審判長法官  張  世  展
                                    法官  吳  上  康
                                    法官  蘇  清  恭
上列正本係照原本作成。
本判決不得上訴。
中　　華　　民　　國　　94　　年　　12　　月　　29　　日
　　　　　　　　　　　        法院書記官　魏  芝  雯
